【裁判字號】    98,消債更,1233
【裁判日期】    990419
【裁判案由】    聲請更生程序
【裁判全文】
臺灣高雄地方法院民事裁定          98年度消債更字第1233號
    聲  請  人  甲○○
上列當事人因消費者債務清理事件聲請更生，本院裁定如下：
    主  文
聲請駁回。
聲請費用由聲請人負擔。
    理  由
一、聲請意旨略以：聲請人前未曾依「中華民國銀行公會會員辦
    理消費金融案件無擔保債務協商機制」請求共同協商債務清
    償方案，於消費者債務清理條例（下稱消債條例）施行後，
    於民國98年間，以書面向最大債權金融機構美商花旗銀行股
    份有限公司（下稱花旗銀行）請求共同協商，同意自98年6
    月起，以分160 期，年利率3 ％，於每月10日應償還新台幣
    （下同）17,961元之方式，償還前開債務。惟聲請人每月薪
    資除需支出本身之必要生活費用及父母之扶養費用外，尚需
    支付以弟弟陳志豪名義向銀行借貸之貸款14,000元，又聲請
    人另積欠一筆民間借款，以其每月薪資扣除繳交之協商金額
    後已無力支應基本家庭生活開銷，遂於繳納1 期後即毀諾未
    再按期清償，實有不可歸責於己之事由致履行顯有重大困難
    ，且有不能清償前開債務之情事。且本件無擔保或無優先權
    之債務總額未逾1200萬元，復未經法院裁定開始清算程序或
    宣告破產，爰向本院聲請更生等語。
二、按「聲請更生或清算不合程式或不備其他要件者，法院應以
    裁定駁回之」、「債務人與金融機構協商成立者，不得聲請
    更生或清算。但因不可歸責於己之事由，致履行顯有重大困
    難者，不在此限」、「本條例施行前，債務人依金融主管機
    關協調成立之中華民國銀行公會會員辦理消費金融案件無擔
    保債務協商機制與金融機構成立之協商，準用前項之規定」
    ，消債條例第8 條前段、第151 條第5 項、第6 項分別定有
    明文。是債務清償方案成立後，應由債務人按其條件履行，
    除因事後發生情事變更，發生清償期間收入或收益減少，或
    支付之費用增加，致該方案履行困難甚或履行不能，因不可
    歸責於己，始能准許債務人聲請更生或清算，以避免債務人
    任意毀諾已成立之協商，濫用更生或清算之債務清理程序。
三、聲請人積欠花旗銀行等債權人計2,358,546 元債務，於98年
    間以書面向最大債權金融機構花旗銀行請求共同協商債務清
    償方案，惟因聲請人稱因有其他外債，無力負擔160 期，年
    利率3 ％之協商方案，於繳納1 期後即毀諾等情，有前置協
    商專用債權人清冊、聯徵中心信用報告回覆書、前置協商協
    議書、繳款憑條各1 份（見本院卷第6 、11至12、27、53至
    62 頁 ）等附卷可稽，足認屬實。故本件應審酌者為聲請人
    於協商後是否有不可歸責於己之事由，致履行顯有重大困難
    之情形。
四、經查：
（一）聲請人雖主張其每月薪資僅36,627元等語，惟查聲請人現
      職為新光商業銀行專員，98年1 月至8 月每月薪資均為37
      ,911元，有其98年1 月至8 月新光銀行員工薪津明細表、
      勞工保險被保險人投保資料為佐（見本院卷第15至22、93
      至95頁），則聲請人每月薪資應以37,911元計算為可採。
      此外，聲請人主張每月需支出膳食費4,500 元、水電費2,
      013 元、瓦斯費1,400 元、電話費2,042 元、交通費2,52
      0 元等共計12,475元，並提出發票、收費單等單據為憑（
      見本院卷第63至73頁）。惟因消債條例之立法目的，係為
      使不幸陷入經濟困境之人得以清理債務、重建生活，並在
      清理過程中能保有符合人性尊嚴之最低基本生活，而非維
      持債務人過去慣常之寬裕生活，是並非由聲請人任意主張
      其基本生活費用之數額，否則將造成揮霍無度以致清償能
      力降低，反而易使更生程序無從進行。衡以聲請人目前居
      住高雄市楠梓區，因此本院認應以內政部所公告之98年度
      高雄市每人每月最低生活費用（含食、衣、住、行、育、
      樂費用）11,309元為參酌標準，始為合理。
（二）按受扶養權利者，以不能維持生活而無謀生能力者為限，
      民法第1117條第1項定有明文；同條第2項規定，前項無謀
      生能力之限制，於直系血親尊親屬不適用之，即直系血親
      尊親屬受扶養者，仍須以不能維持生活者為限（最高法院
      87年度臺上字第1696號判決意旨參照）。質言之，直系尊
      親屬受扶養之權利雖不以無謀生能力為限，仍須具備不能
      維持生活之要件。本件聲請人雖具狀陳稱需扶養父親陳雲
      騰及母親陳周翠霞，每月支出扶養費用分別為6,400 元及
      3,400 元云云，惟觀諸陳雲騰、陳周翠霞96、97年綜合所
      得稅各類所得資料清單、財產歸屬資料清單（見本院卷第
      86至92頁），陳雲騰於96、97年度所得分別為288,090 元
      、335,294 元，名下尚有房屋1 筆、土地6 筆（財產現值
      合計9,850,738元）、投資8 筆（財產現值合計1,289,260
      元）及汽車1 部，另陳周翠霞於96、97年間雖無收入，然
      其名下有房地各1筆（財產現值合計4,181,900元）、投資
      2筆（財產現值合計45,700元）、汽車1部，足見渠等均有
      相當之資產，並無不能維持生活，而需由聲請人扶養之必
      要，故聲請人主張須扶養父親陳雲騰、母親陳周翠霞等情
      ，自難採認。
（三）另聲請人主張除積欠上開金融機構債務外，猶積欠2 筆民
      間借款債務合計530,000 元，惟聲請人僅就其所稱以其胞
      弟陳志豪之名義向金融機構借款130,000 元部分，提出陳
      志豪所有之活期儲蓄存款存摺內頁交易明細及切結書為證
      （見本院卷第23至26、98至103 頁），並未提出其應負擔
      該2 筆民間借款債務之相關債權債務證明，實難認有借款
      事實，其主張尚難採信，故聲請人主張之2 筆民間借款債
      務部分，自難一併列入其總債務內。
（四）據此，以聲請人98年度之每月平均薪資扣除其每月必要生
      活費用後，尚有餘款26,602元（計算式：37,911元－11,3
      09元＝26,602元）可供清償債務，聲請人既有固定收入之
      履行能力，縱有履行不便，亦得經由個別債權銀行協商程
      序以求適當還債，且債務人為償還債務，必須經歷履行期
      間較不寬裕之經濟生活，然此乃債務人於負擔債務時即得
      預見，是依誠實及信用之原則，債務人於有履行可能性時
      ，仍應誠實勤勉地履行債務，故難僅憑聲請人空言主張其
      每月收入不敷必要生活支出云云，而遽認聲請人履行顯有
      重大困難。本件聲請人前已與金融機構協商成立，既無法
      立證證明其確於與金融機構達成前揭協商後，有何不可歸
      責於己之事由，且依原協商條件履行亦非顯有重大困難，
      其聲請更生自屬要件不備，又屬無從補正，依首揭條文之
      意旨，自應予以駁回。
五、綜上所述，聲請人既無不可歸責於己之事由，致履行顯有重
    大困難之情形存在，且此要件欠缺又屬無從補正，依上揭條
    文意旨，自應駁回其更生之聲請，爰裁定如主文。
六、爰依消費者債務清理條例第8 條前段、第15條，民事訴訟法
    第78條，裁定如主文。
中    華    民    國    99    年    4     月    19    日
                  民事第五庭    法      官    何佩陵
上為正本係照原本作成
如不服本裁定，應於裁定送達後10日內，以書狀向本院提出抗告
，並繳納抗告費新臺幣1 千元
中    華    民    國    98    年    4     月    19    日
                                書  記  官    陳喜苓

司法院資訊處製作；財團法人民間司法改革基金會備份。
